ACORDAO-COMPLETO-2410676

ACÓRDÃO 8985/2020 ATA 29/2020 - PRIMEIRA CÂMARA

VISTOS, relatados e discutidos estes autos de pedidos de reexame interpostos contra o Acórdão 8859/2019-TCU-Primeira Câmara,
ACORDAM os Ministros do Tribunal de Contas da União, reunidos em sessão da Primeira Câmara, ante as razões expostas pelo relator, em:
9.1. conhecer dos presentes pedidos de reexame, nos termos do art. 48 da Lei 8.443/1992 c/c os arts. 285 e 286 do RITCU;
9.2. quanto ao mérito:
9.2.1. dar provimento aos recursos interpostos por Carlos José de Oliveira Santos (XXX.590.563-XX) , José Walter Araújo (XXX.573.473-XX) e Raimundo Felipe de Oliveira Lopes (XXX.459.603-XX) a fim de tornar insubsistente o subitem 9.2.3 do Acórdão 8859/2019-TCU-Primeira Câmara;
9.2.2. negar provimento aos recursos interpostos por Alvimar Oliveira de Andrade (XXX.316.793-XX) e João de Deus do Nascimento (XXX.426.003-XX) ;
9.3. manter inalterados os demais termos do Acórdão 8859/2019-TCU-Primeira Câmara; e
9.4. dar ciência desta deliberação aos recorrentes e à Prefeitura Municipal de Pedro II/PI.

Pedido de reexame interposto contra decisão que julgou procedente representação acerca de irregularidades na execução de contrato de transporte escolar.

Primeira Câmara

Prefeitura Municipal de Pedro II/PI

3. Recorrentes: Alvimar Oliveira de Andrade (XXX.316.793-XX); Carlos José de Oliveira Santos (XXX.590.563-XX); José Walter Araújo (XXX.573.473-XX); Raimundo Felipe de Oliveira Lopes (XXX.459.603-XX) e João de Deus do Nascimento (XXX.426.003-XX)

13.1. Ministros presentes: Walton Alencar Rodrigues (Presidente), Benjamin Zymler (Relator) e Bruno Dantas.
13.2. Ministro-Substituto convocado: Augusto Sherman Cavalcanti.
13.3. Ministro-Substituto presente: Weder de Oliveira.

ACORDAO-COMPLETO-2430158

Acórdão 11547/2020 - Primeira Câmara

BENJAMIN ZYMLER

Ministro Vital do Rêgo

Adoto como relatório, com alguns ajustes de forma, a instrução elaborada no âmbito da Secretaria de Recursos deste Tribunal (Serur) inserta à peça 79:
"INTRODUÇÃO
Examina-se, nesta fase processual, pedidos de reexames interpostos por Alvimar Oliveira de Andrade (XXX.316.793-XX) , ex-prefeito, Carlos José de Oliveira Santos (XXX.590.563-XX) , José Walter Araújo (XXX.573.473-XX) e Raimundo Felipe de Oliveira Lopes (XXX.459.603-XX) , membros da comissão permanente de licitação, e João de Deus do Nascimento (XXX.426.003-XX) , fiscal do contrato, em face do Acórdão 8859/2019-TCU-Primeira Câmara (peça 53) , relator Ministro Vital do Rêgo, cujo teor transcreve-se abaixo:
'VISTOS, relatados e discutidos estes autos de representação autuada pela então Secretaria de Controle Externo no Estado do Piauí (Secex-PI) , em atendimento ao item 9.13 do Acórdão 721/2016-TCU-Plenário, em razão de possíveis irregularidades na execução do contrato de transporte escolar firmado entre a Prefeitura Municipal de Pedro II/PI e a Cooperativa de Transporte e Serviços Ltda.;
ACORDAM os ministros do Tribunal de Contas da União, reunidos em sessão da 1ª Câmara, diante das razões expostas pelo relator, em:
9.1. conhecer da representação, com fundamento nos arts. 235 e 237, inciso V, do Regimento Interno do TCU, para, no mérito, considerá-la procedente;
9.2. aplicar aos responsáveis abaixo mencionados multa individual prevista no art. 58, inciso II, da Lei 8.443/1992, fixando-lhes o prazo de 15  (quinze) dias, a contar das respectivas notificações, para que comprovem, perante o Tribunal (art. 214, inciso III, alínea 'a', do Regimento Interno/TCU) , o recolhimento das dívidas ao Tesouro Nacional, atualizadas monetariamente desde a data deste acórdão até a data dos efetivos recolhimentos, se forem pagas após o vencimento, na forma da legislação em vigor;
9.2.1. Alvimar Oliveira de Andrade (XXX.316.793-XX) , no valor de R$ 10.000,00 (dez mil reais) ;
9.2.2. João de Deus do Nascimento (XXX.426.003-XX) , no valor de R$ 5.000,00 (cinco mil reais) ;
9.2.3. Carlos José de Oliveira Santos (XXX.590.563-XX) , José Walter Araújo (XXX.573.473-XX) e Raimundo Felipe de Oliveira Lopes (XXX.459.603-XX) , no valor de R$ 3.000,00 (três mil reais) ;
9.3. autorizar a cobrança judicial das dívidas, caso não atendidas as notificações, na forma do art. 28, inciso II, da Lei 8.443/1992;
9.4. autorizar, desde logo, caso solicitado e o processo não tenha sido remetido para cobrança judicial, o pagamento das dívidas em até 36 parcelas mensais e consecutivas, nos termos do art. 26 da Lei 8.443/1992, c/c o art. 217 do Regimento Interno/TCU, fixando-se o vencimento da primeira parcela em 15 dias, a contar do recebimento da notificação, e o das demais a cada 30 dias, devendo incidir sobre cada valor mensal os correspondentes acréscimos legais, na forma prevista na legislação em vigor, sem prejuízo de alertar os responsáveis de que a falta de comprovação do recolhimento de qualquer parcela implicará o vencimento antecipado do saldo devedor;
9.5. dar ciência desta deliberação à Prefeitura Municipal de Pedro II/PI;
9.6. arquivar o presente processo, nos termos do art. 169, inciso V, do Regimento Interno do TCU.'
HISTÓRICO
Cuidam os autos de representação autuada pela então Secretaria de Controle Externo no Estado do Piauí (Secex-PI) , em atendimento ao subitem 9.13 do Acórdão 721/2016-TCU-Plenário (peça 3) , relator Ministro Vital do Rêgo, exarado no TC Processo 030.778/2012-3, em virtude de irregularidades na execução do contrato de transporte escolar firmado entre a Prefeitura Municipal de Pedro II/PI e a Cooperativa de Transporte e Serviços Ltda.   
Constatou-se que o transporte escolar do município de Pedro II, no Piauí, era feito em veículos inadequados para tal finalidade (camionetas tipo 'D 20') , que não apresentavam identificação de veículo escolar, não possuíam capota e cinto de segurança e não eram submetidos à inspeção semestral para a verificação de equipamentos obrigatórios e de segurança. Ademais, na visita in loco a algumas escolas, a auditoria deste Tribunal constatou o transporte de alunos em pé na carroceria, inclusive com excesso de passageiros.
Após o regular desenvolvimento dos autos, a Primeira Câmara deste Tribunal, por meio do Acórdão 8.859/2019 (peça 53) , cominou multa de R$ 10.000,00 a Alvimar Oliveira de Andrade (vide subitem 9.2.1 do decisum) , de R$ 5.000,00 a João de Deus do Nascimento (vide subitem 9.2.2 do decisum) e de R$ 3.000,00 a Carlos José de Oliveira Santos, José Walter Araújo e Raimundo Felipe de Oliveira Lopes (vide subitem 9.2.3 do decisum) .   
Nesta opurtunidade, cumpre-nos examinar o pedido de reexame, interposto em conjunto (peça 71) , pelos supramencionados responsáveis.
ADMISSIBILIDADE
O apelo foi conhecido pelo Ministro Benjamin Zymler (peça 75) com fundamento no art. 48 da Lei 8.443/1992 e nos arts. 285 e 286, parágrafo único, do RITCU, com a suspensão dos subitens 9.1, 9.2, com seus subitens, e subitem 9.3 do Acórdão 8859/2019-TCU-Primeira Câmara (peça 53) .  
MÉRITO                                                                                                                                                                                                                                                                                                                                                                                                                                                                                                                                                                                                                                                                                                                                                                                                                                                                                                                                                                                                                                                                                                                                                                                                                                                                                                                                                                                                                                                                                                                                                                                                                                                                                                                                                                                                                                                                                                                                                                                                                                                                                                                                                                                                                                                                                                                                                                                                                                                                                                                                                                                                                                                                                                                                                                                                                                                                                                                                                                                                                                                                                                                                                                                                                                                                                                                                                                                                                                                                                                                                                                                                                                                                                                                                                                                                                                                                                                                                                                                                                                                                                                                                                                                                                                                                                                                                                                                                                                                                                                                                
Delimitação 
Constitui objeto do recurso definir se:
houve deficiência na elaboração do edital de licitação correspondente, que não exigiu tipo, características dos veículos, idade ou estado de conservação;
ocorreram irregularidades na execução do contrato de transporte escolar firmado entre a Prefeitura Municipal de Pedro II/PI e a Cooperativa de Transporte e Serviços Ltda.;
os membros da comissão de licitação devem responder pela deficiência na elaboração do edital de licitação;
o ex-prefeito deve responder pela deficiência na elaboração do edital de licitação; 
o fiscal do contrato deve ser responsabilizado pelo inadequado serviço de transporte escolar;
a sanção pecuniária foi desproporcional e violou os princípios da proporcionalidade e razoabilidade.  
Da análise do edital e do Anexo II - Especificações Técnicas dos Serviços
 Os responsáveis argumentam que as falhas apontadas no relatório do TCU, relativamente à ausência de descrição clara e sucinta do objeto licitado, não ocorreram, visto que o edital da licitação passou pelo setor jurídico, tendo sido analisado e aprovado por estar inteiramente de acordo com a legislação; que 'houve claramente a descrição do objeto a ser licitado, tanto que várias empresas participaram da disputa' (peça 71, p. 8) ; e que a alegação de falha é totalmente subjetiva.
Aduzem que as licitações para a realização de transporte escolar eram realizadas de forma padronizada e que os veículos da marca D-20 são utilizados até hoje para o transporte escolar, sobretudo em regiões compostas de serras e ladeiras bem íngremes, locais de difícil acesso, o qual somente se faz possível com a utilização destes.
Análise
Primeiramente, destaca-se que improcede a alegação de que 'houve claramente a descrição do objeto a ser licitado, tanto que várias empresas participaram da disputa' (grifos acrescidos) . Somente a Cooperativa de Transporte e Serviços Ltda. (CTS) , contratada, e a Primavera Serviços de Locação de Veículos Ltda. (vide peças 5, p. 56-59 e 7, p. 37 e 40) , que fora desclassificada em face da sua proposta financeira ter sido assinada por Túlio Ykaro Jerônimo e Silva, pessoa considerada desprovida de poderes para vincular a empresa (peça 5, p. 63) , não obstante ser sócio (peça 6, p. 62-63 e 76-79) e possuir procuração particular daquela (peça 6, p. 57) , é que participaram do Pregão Presencial 1/2010, e não 'várias empresas', como alegaram o responsáveis. Ademais, salienta-se que a proposta da Primavera tinha o valor mensal de R$ 220.320,00 (peça 5, p. 82) , enquanto o valor mensal contratado foi de R$ 254.712,25 (peças 4, p. 5 e 7, p. 40) .   
O anexo II do Edital do Pregão Presencial 1/2010 é que especificou, de maneira deficiente, como se verá, os serviços de transporte escolar (não especificou os veículos) . Eis excerto das especificações técnicas dos serviços (peça 5, p. 34-36) :
'1 - Caberá à secretaria municipal de educação e servidores desta Pasta, a responsabilidade de gerenciar os serviços, fiscalizando e controlando os veículos pelas rotas e linhas percorridas e o número de alunos serão indicados na Ordem de Serviços após informação, conferência e verificação das mesmas especialmente designado para tal finalidade.
2 - Os serviços serão executados através de veículos em turnos alternados, trafegando em estradas pavimentadas ou não e estarem em perfeito estado de uso e conservação e estarem disponíveis para execução dos serviços imediatamente após a comunicação formal desta PREFEITURA, sendo que os serviços serão executados nos dias, hora e locais que serão estabelecidos pela Secretaria Municipal de Educação, podendo haver alterações dos mesmos, desde que haja necessidade e de comum acordo.
3 - Os veículos deverão estar predispostos para realizarem os serviços, conforme necessidades desta PREFEITURA, trafegando em pistas pavimentadas e/ou não.
4 - Os veículos deverão conter todos os equipamentos de segurança e especificações do CONTRAN, e estar com documentação regular;
5 - Os veículos deverão receber por parte da contratada identificação visual em sua parte externa (sob orientação da contratante) , e ainda, deverão ser conduzidos por motoristas profissionais, devidamente habilitados e qualificados para exercer tal Função. (...) 
8 - Ficará a critério desta PREFEITURA exigir a troca de veículos e/ou motoristas que não atenderem aos padrões dos serviços contratados.
9 - Os veículos somente poderão executar os serviços mediante autorização (ordem de tráfego) emitida pelo setor encarregado de gerenciamento, sendo que quaisquer serviços aferidos sem autorização ou incompatível com a rota preestabelecida não serão consideradas pela contratante.
12- A contratada obriga-se a exigir e fiscalizar a conduta de dirigir de seus motoristas, de forma a manter a segurança dos passageiros, quanto aos níveis de velocidade nas vias e ruas, acatando as reclamações levadas ao seu conhecimento, ocasião em que tomará as providências necessárias para a regularização da situação e não repetição dos fatos que gerarem as reclamações.
13 - A contratada obriga-se a substituir os veículos quebrados ou defeituosos no prazo de até 72 (Setenta e duas) horas após a constatação do fato, a contar da comunicação efetuada pela contratante, providenciando imediatamente meios compatíveis para complementação do translado interrompido.'
Como se vê, conforme voto proferido pelo Exmo. Ministro Vital do Rêgo, não houve especificação do 'tipo, características dos veículos, idade ou estado de conservação' (vide item 3 do voto, peça 54) . Esse fato contribuiu, indubitavelmente, para que a CTS disponibilizasse veículos inadequados para realizar o transporte escolar. Somente na folha de transporte escolar é que foram descritos os tipos (marcas) dos veículos (D20, em regra, F1000, C10, Uno Mille, moto, etc., vide peça 4, p. 37-45) . Todavia, repita-se, em nenhum momento, houve a especificação do estado de conservação e da qualidade dos veículos.
Ademais, fazia-se mister a especificação do estado de conservação dos veículos, sobretudo porque os responsáveis alegaram que os locais eram de difícil acesso, com pistas pavimentadas e não pavimentadas (vide especificações técnicas dos serviços - peça 5, p.7, item 2.1, e p. 34, item 3) .
Em face do acima exposto, entende-se que houve o descumprimento do disposto no art. 40, inciso I, da Lei 8.666/1993, no que diz respeito à descrição clara e sucinta do objeto licitado, fato este que ensejou o fornecimento de veículos inadequados ao aludido transporte escolar.
Da análise da ocorrência de irregularidades na execução do contrato de transporte escolar firmado entre a Prefeitura Municipal de Pedro II/PI e a Cooperativa de Transporte e Serviços Ltda. (CTS) .
Os recorrentes arguem que 'para que se configure qualquer ato irregular ou ilegal na prestação de serviço de transporte escolar no período analisado, seria necessária a efetiva lesão ao bem jurídico, diga-se, prejuízo ao erário ou grave prejuízo ao serviço, mediante dolo dos agentes' (peça 71, p. 6) .
Asseveram, mais de uma vez, que, 'no que se refere ao serviço prestado, (...) o mesmo fora prestado da forma em que descrita na auditoria, não em razão da descrição do objeto no edital de licitação, [mas] sim pelas condições fáticas existentes' (peça 71, p. 8, 10, 13) .
Análise
Como se vê, os próprios responsáveis reconhecem que os serviços foram prestados de forma precária quando declaram que 'o mesmo fora prestado da forma em que descrita na auditoria', a qual deixou assente que os veículos 'não apresentavam identificação de veículo escolar, não possuíam capota e cinto de segurança e não eram submetidos à inspeção semestral para a verificação de equipamentos obrigatórios e de segurança' e verificou 'o transporte de alunos em pé na carroceria, inclusive com excesso de passageiros' (vide item 2 do voto condutor - peça 54) . 
Esclarece-se que, em nenhum momento, este Tribunal entrou no mérito administrativo para questionar a escolha das marcas (D20, em regra, F1000, C10, Uno Mille, moto) dos veículos contratados, tendo em vista que este Tribunal entende e reconhece que o administrador público local é quem melhor conhece as condições fáticas da municipalidade. Assim, o fato de os locais serem de difícil acesso, com pistas pavimentadas e não pavimentadas, não tem o condão de afastar a constatação de que os serviços foram prestados de forma inadequada, como, repita-se, reconhecem os responsáveis.  
Por fim, esclarece-se que somente o ex-prefeito Alvimar Oliveira de Andrade e o fiscal João de Deus do Nascimento respondem por irregularidades na execução do contrato de transporte escolar firmado entre a Prefeitura Municipal de Pedro II/PI e a CTS.
O primeiro, por homologar certame sem descrição clara e sucinta do objeto e por contratar cooperativa detentora de veículos inadequados ao aludido transporte (vide audiência - peça 21) ; e, o segundo, por não desempenhar a contento a atribuição de fiscalizar a boa e fiel execução do contrato, em descumprimento ao art. 67 da Lei 8.666/1993, ao item 19 do Pregão Presencial 1/10 (peça 5, p. 24-25) e à Cláusula Décima - da Fiscalização - do contrato (peça 4, p. 7) .
Os membros da comissão de licitação somente foram chamados em audiência em face do descumprimento do disposto no art. 40, inciso I, da Lei 8.666/1993, no que diz respeito à descrição clara e sucinta do objeto licitado (vide audiências - peças 24 a 26) , nos termos do item 4, 'a', do voto condutor proferido pelo Exmo. Ministro Vital do Rêgo (peça 54) . 
Da análise de responsabilidade dos membros da comissão de licitação (peça 71, p. 7-9) 
Carlos José de Oliveira Santos, José Walter Araújo e Raimundo Felipe de Oliveira Lopes, membros da comissão permanente de licitação, aduzem que 'o Edital da Licitação passou pelo setor jurídico, tendo sido analisado e aprovado, por estar inteiramente de acordo com a legislação' (p. 7) . Ademais, sustentam que houve 'a participação de diversos licitantes, que compreenderam, apresentaram a documentação e participaram do certamente, sem qualquer dúvida, muito menos do edital elaborado' (p. 9) , e que não se pode lhes atribuir quaisquer falhas pela prestação de serviço.
Análise
A fim de subsidiar a análise de responsabilidade dos membros da CPL, transcrevo excerto da instrução da Secretaria de Controle Externo de Educação -SecexEduc, acolhida no relatório (peça 55, p. 7) , e do voto (peça 55) condutor proferido pelo Exmo. Ministro Vital do Rêgo, verbis:
'RELATÓRIO (...) 
26. Os argumentos dos membros da Comissão Permanente de Licitação - CPL não merecem acolhimento ante as razões expostas a seguir.
27.	 De acordo com o art. 6º, XVI, da Lei nº  8.666/1993, a comissão de licitação é criada pela Administração com a função de receber, examinar e julgar todos os documentos e procedimentos relativos ao cadastramento de licitantes. 
28.	 As atribuições dos membros de CPL - segundo a Lei e a doutrina - estariam mais intrinsecamente ligadas à fase externa do procedimento licitatório. Entretanto, no caso em exame, não há quaisquer elementos que demonstrem a participação de outrem na definição do objeto licitado (ato vinculado à fase interna da licitação) , tampouco os membros da Comissão Permanente de Licitação, designados da Portaria 038/2010, apresentaram argumentos nesse sentido.
29.	 Compulsando-se os autos, verifica-se que, no processo 0223/2010, referente ao pregão do transporte escolar, não consta qualquer documento de origem distinta da CPL que indique a participação de terceiros na elaboração do edital (peça 1, p. 1-49) . Corrobora essa análise os argumentos ora apresentados pela defesa de que 'as licitações para a realização de transporte escolar são realizadas de forma padronizadas', sem apontar qualquer sugestão de participação de outros servidores na fase interna daquele procedimento licitatório.
30.	 Importa destacar o entendimento jurisprudencial majoritário desta Corte no sentido de que os membros das comissões de licitação são alcançados pela jurisdição do TCU com a aplicação de multa, sempre que os seus atos derem causa a grave ofensa à ordem jurídica (Acórdãos 768/2009, Rel. Walton Alencar Rodrigues, 2.135/2009, Rel. Augusto Ribeiro Nardes, 2.134/2009, Rel. Valmir Campelo e 1.520/2013, Rel. Benjamin Zymler, todos do Plenário) .
31.	 A responsabilidade dos membros da comissão independe de dolo. O agente pode ser responsabilizado na medida em que tenha atuado pessoal e culposamente para a concretização do ato irregular ou desde que tenha se omitido (ainda que culposamente) na adoção na prática dos atos necessários para evitar a irregularidade. (...) 
VOTO (...) 
9. Os membros da Comissão de Licitação, responsáveis pela elaboração do edital defeituoso, colaboraram decisivamente para a prática da irregularidade, na medida em que deixaram de incluir no edital os requisitos necessários para o cumprimento do objeto licitado, como tipo de veículo, características, idade ou estado de conservação, proporcionando, com isso, a adjudicação do objeto do certame à empresa que não detinha condições de prestar os serviços em observância das normas de segurança pertinentes.
10. A passagem do edital pelo setor jurídico, ou mesmo a padronização dos editais, não isenta os membros da comissão de licitação da responsabilidade pela omissão na elaboração de edital que deixou de delimitar adequadamente o objeto licitado, causando grave prejuízo ao interesse público, caracterizado pela necessidade de transportar os alunos com segurança para as escolas. (...) 
14. Em todos os casos, entendo caracterizado o erro grosseiro dos agentes públicos, caracterizado por omissão com elevado grau de negligência, nos termos do art. 12, § 1º, do Decreto 9.830/2019.'
Conforme visto (item 28 do relatório) , a CPL, em regra, tem atuação ligada à fase externa do procedimento licitatório e não à definição do objeto. 
Assim, cumpre-nos distinguir a atuação do ex-presidente da CPL dos demais membros, tendo em vista que, como se verá, somente ele participou da elaboração do edital. Em outras palavras, não há qualquer indicativo da participação de José Walter Araújo e Raimundo Felipe de Oliveira Lopes na fase interna do procedimento licitatório. Eis os fatos, em ordem cronológica:
a) em 15/1/2010, o ex-prefeito Alvimar Oliveira de Andrade designou, por meio da Portaria GPMPII 38/2010 em 15/1/2010, os Sr. Carlos José de Oliveira Santos, José Walter Araújo e Raimundo Felipe de Oliveira Lopes membros da CPL, sendo o primeiro nomeado presidente (peça 5, p. 53 e 55) ;
b) em 25/3/2010, o ex-prefeito autorizou à Comissão Permanente de Licitação designada através da Portaria 38/2010, de 15/01/2010, a promover processo licitatório para a contratação de empresa para fazer o transporte escolar da rede municipal de ensino durante o período letivo de 2010 (peça 5, p. 1) ;
c) em 26/3/2010, Carlos José de Oliveira Santos, presidente da CPL, solicita informações sobre dotação orçamentária ao setor de contabilidade da prefeitura (peça 5, p. 2) e, em 30/3/2010, encaminha o processo para a assessoria jurídica (peça 5, p. 5) ; 
d) em 5/4/2010, Arnando César de Sá Castro foi designado pregoeiro pelo ex-prefeito, e os três membros da CPL foram designados para participarem da equipe de apoio do pregoeiro, nos termos da Portaria 50/2010 (peça 5, p. 54) ; 
e) em 5/4/2010, Carlos José de Oliveira Santos publica o aviso de licitação do Pregão Presencial 001/2010 (peça 5, p. 48 e 49) 
Como se vê, somente Carlos José de Oliveira Santos, na qualidade de presidente da CPL, é quem praticou atos relacionados à fase interna do procedimento licitatório. Os Srs. José Walter Araújo e Raimundo Felipe de Oliveira Lopes, demais membros da CPL, somente participaram das reuniões da comissão de licitação com os representantes das empresas que participaram do certame (vide atas constantes nas peças 5, p. 56-59 e 7, p. 37 e 4) ; ou seja, da fase externa da licitação, razão peça qual devem ser suprimidas as multas que lhes foram cominadas. 
 Em face do exposto, entende-se que somente Carlos José de Oliveira Santos pode responder pela elaboração de edital sem a descrição clara e sucinta do objeto a ser licitado.
Da análise de responsabilidade do ex-prefeito (peça 71, p. 12-14) 
Alvimar Oliveira de Andrade, ex-prefeito, assere que 'o edital fora elaborado por técnicos da comissão de licitação, passou pelo setor jurídico, setor este responsável por analisar o edital conforme dita a lei, onde foi verificada sua legalidade, bem como avaliação da conveniência da contratação do objeto licitado, sendo somente depois assinado pelo então prefeito municipal, que realiza uma assinatura política e não jurídica do mesmo' (p. 12) e que somente homologou o certame dentro da conveniência administrativa. 
Análise
Neste tópico, cabe analisar a responsabilidade do ex-prefeito Alvimar Oliveira de Andrade, autoridade competente e responsável pela homologação (peça 7, p. 43) do edital de licitação, Pregão Presencial 001/2010, realizado pela Prefeitura Municipal de Pedro II, sem descrição clara e sucinta do objeto licitado.
Segundo Celso Antônio Bandeira de Mello, 'homologação é o ato pelo qual a autoridade competente, estranha à comissão, após examinar todos os atos pertinentes ao desenvolvimento do certame licitatório, proclama-lhe a correção jurídica, se esteve conforme às exigências normativas' (in Curso de Direito Administrativo, 20ª ed., pg. 569) . 
Maria Sylvia Zanella di Pietro ensina que a homologação, no processo licitatório, 'é precedida do exame dos atos que o integraram pela autoridade competente, a qual, se verificar algum vício de ilegalidade, anulará o procedimento ou determinará seu saneamento, se cabível' (in Direito Administrativo, 23ª, pg. 291) .
Também a respeito, leciona Marçal Justen Filho que 'a homologação possui eficácia declaratória enquanto confirma a validade de todos os atos praticados no curso da licitação' (in Comentários à Lei de Licitações e Contratos Administrativos, 11ª ed., pg. 426) .
Vê-se, então, que a homologação se caracteriza como um ato de controle praticado pela autoridade competente sobre tudo o quanto foi realizado pela Comissão Permanente de Licitação. Homologar equivale a aprovar os procedimentos até então adotados. 
Esse ato de controle não pode ser tido como meramente formal ou chancelatório, mas antes como um ato de fiscalização.
Ao discutir a tese de responsabilização da autoridade competente pela homologação em processo licitatório, assinalou o relator do TC Processo 006.595/2007-6 (Acórdão 1457/2010-TCU-Plenário) : 
'Dessa forma cabia ao requerente, como autoridade competente para a homologação do certame, examinar se os atos praticados no âmbito do processo licitatório o foram em conformidade com a lei e as regras estabelecidas no edital. Em se verificando a ocorrência de irregularidades, deveria ter adotado as medidas cabíveis para o seu saneamento.'
A mesma tese foi consagrada quando da apreciação de recurso de reconsideração interposto nos autos do TC Processo 008.551/2003-8 (Acórdão 1685/2007-TCU-Segunda Câmara) , oportunidade em que a respectiva ementa elaborada pelo relator e acolhida pelo Colegiado expressou a seguinte tese:
'O agente público responsável pela homologação do procedimento licitatório confirma a validade de todos os atos praticados no curso da licitação, proclama sua conveniência e exaure a competência discricionária sobre o tema. Assim, ao anuir aos pareceres, este também se responsabiliza, visto que a ele cabe arguir qualquer falha na condução do procedimento.'
Vê-se, portanto, que, no âmbito desta Corte, a regra geral é a responsabilização solidária da autoridade competente pelos vícios ocorridos em procedimentos licitatórios. Tal responsabilidade somente poderia ser afastada caso as irregularidades decorressem de vícios ocultos, dificilmente perceptíveis no âmbito da análise procedida pela autoridade encarregada da homologação do certame.
No caso concreto, entretanto, os vícios não podem ser considerados como 'ocultos'. Utilizando-se o princípio do homem médio, não parece razoável admitir como imperceptível o fato de que o edital de licitação do Pregão Presencial 1/2010, realizado pela Prefeitura Municipal de Pedro II, não tinha descrição clara e sucinta do objeto licitado. Ademais, 'como titular do executivo de um munícipio com 37.500 habitantes, segundo dados do IBGE/2010, não seria razoável supor que o responsável desconhecesse as práticas irregulares na execução da avença em apreço, deixando de adotar as medidas a seu encargo para regularizar a situação delicada vivenciada pelos alunos da municipalidade' (vide item 13 do voto condutor - peça 54) . 
 Da análise de responsabilidade do fiscal do contrato (peça 71, p. 9-11) 
João de Deus do Nascimento, fiscal do contrato, aduz que não se pode responsabilizá-lo, pois ele não era responsável pela descrição do objeto, tendo realizado a fiscalização de acordo com o previsto no edital, não podendo responder por possíveis falhas existentes na elaboração do edital. Diz, ainda, que 'as atribuições do fiscal do contrato se restringem a fiscalizar o que previsto no contrato, no caso o transporte escolar, sendo que este fora sim executado conforme instrumento contratual' (p. 11) .
Análise
Os fundamentos de fato e de direito para a responsabilização do fiscal do contrato estão descritos no seguinte excerto do voto condutor:
'11. O fiscal do contrato, com atuação de maior gravidade, omitiu-se diante das circunstâncias apontadas nos autos. Ainda que o edital pudesse não conter determinadas regras de atuação do futuro contratado, tal fato não eximiria o fiscal de adotar medidas cabíveis diante da prestação de serviços manifestamente irregulares, tais como as condições verificadas pela equipe de auditoria do TCU: excesso do número de alunos transportados por veículo, ausência de capota e de cinto de segurança, colocando em risco a integridade física dos alunos transportados, e transporte de alunos em pé nas carrocerias.'
Primeiramente, esclarece-se que o fiscal do contrato não foi chamado em audiência, tampouco condenado, pela deficiência na elaboração do edital, mas sim por não ter desempenhado, a contento, a atribuição de fiscalizar a boa e fiel execução do contrato, em descumprimento ao art. 67 da Lei 8.666/1993, ao item 19 do Pregão Presencial 1/10 (peça 5, p. 24-25) e à Cláusula Décima  do contrato (peça 5, p. 7) , ensejando a prestação de serviço de transporte escolar por meio de veículos inadequados ao aludido transporte, colocando em risco a segurança dos alunos.  
Conforme visto, o anexo II do edital - especificações técnicas dos serviços - estabelecia que os veículos deveriam estar 'em perfeito estado de uso e conservação', 'conter todos os equipamentos de segurança e especificações do Contran' e deveriam ter 'identificação visual em sua parte externa' (peça 5, p. 34, itens 2 e 5) .
Conclui-se que o fiscal não desempenhou com o zelo o seu dever e permitiu, com sua conduta omissiva, excesso do número de alunos transportados por veículo, ausência de capota e de cinto de segurança, colocando em risco a integridade física dos alunos transportados, bem como o transporte de alunos em pé nas carrocerias, conforme relatório fotográfico (peças 9 e 10) . 
Da análise da dosimetria da multa (peça 71, p. 14-16) 
Os responsáveis alegam que 'pelo fato de não ter havido vontade em prejudicar ou de fato ter ocorrido prejuízo à administração pública, tampouco ganho patrimonial dos recorrentes, resta incontroverso que, à luz de uma análise pautada nos princípios da razoabilidade, a decisão deveria ter obedecido, dentre outros, ao princípio da proporcionalidade, que veda a imposição de obrigações, restrições e sanções em medida superior àquelas estritamente necessárias" (p. 15) .
Asseveram que o valor da multa aplicada aos servidores que eram os responsáveis pela licitação irá prejudicar o sustento mensal das suas famílias e que não é razoável aplicar uma multa nesse patamar, tendo em vista que não praticaram qualquer ato doloso ou culposo. 
Assim sendo, requerem que as multas sejam afastadas ou reduzidas, com fundamento no princípio da proporcionalidade.
Análise
As sanções pecuniárias cominadas aos recorrentes alicerçaram-se no art. 58, inciso II, da Lei 8.443/1992, o qual autoriza este Tribunal aplicar multa àqueles que tenham praticado atos com grave infração à norma legal e regulamentar de natureza contábil, financeira, orçamentária, operacional e patrimonial.
Essa multa é valorada entre cinco e cem por cento do valor atualizado do montante estipulado no caput do art. 58 da Lei 8.443/1992 e, quando da sanção, tinha (tem) como limite o valor de R$ 34.825,94, nos termos da Portaria 96, de 26/01/2009.
Portanto, à luz desses dispositivos, a multa aplicada ao ex-prefeito Alvimar Oliveira de Andrade, de R$ 10.000,00, correspondente a menos de 29% do valor máximo supramencionado; enquanto que a cominada ao ex-fiscal João de Deus Nascimento gira em torno de 14% e, por fim, e as imputadas aos membros da comissão de licitação são de, aproximadamente, 9%. Ou seja, as sanções ficaram dentro dos propósitos dos princípios da razoabilidade e da proporcionalidade, razão pela qual estão legal e regimentalmente embasadas. 
Cumpre ressaltar, ainda, que esta Corte tem firme o entendimento de que a dosimetria da pena tem como balizadores o nível de gravidade dos ilícitos apurados, com a valoração das circunstâncias fáticas e jurídicas envolvidas, e a isonomia de tratamento com casos análogos e nesse sentido o Tribunal não realiza dosimetria objetiva da multa, comum à aplicação de normas do Direito Penal, e não há um rol de agravantes e atenuantes legalmente reconhecido.
É o que se depreende voto condutor do Acórdão 944/2016-TCU-Plenário, que tratou do mesmo tema:
'10. A alegada obscuridade quanto aos critérios para aplicação da multa também não procede. Afinal, a jurisprudência desta Corte é pacífica no sentido de que a dosimetria da pena, no âmbito do TCU, tem como balizadores o nível de gravidade dos ilícitos apurados, com a valoração das circunstâncias fáticas e jurídicas envolvidas, e a isonomia de tratamento com casos análogos. O Tribunal não realiza dosimetria objetiva da multa, comum à aplicação de normas do Direito Penal e não há um rol de agravantes e atenuantes legalmente reconhecido.' (v.g. Acórdãos 795/2014, 123/2014, ambos do Plenário, e 9.402/2015-2ª Câmara) .
Verifica-se, então, que a dosimetria aplicada se mostra bastante razoável e proporcional as graves irregularidades apontadas, além de se inserir perfeitamente na margem discricionária legalmente conferida a esta Casa para a realização efetiva do controle externo no âmbito da administração pública federal.
Por fim, frisa-se que, conforme visto nos itens 24 a 26 desta instrução, que José Walter Araújo e Raimundo Felipe de Oliveira Lopes não participaram da fase interna do procedimento licitatório, não podendo, desta feita, serem responsabilizados pela deficiência na elaboração do edital de licitação relativo ao Pregão Presencial 001/2010, que não exigiu características dos veículos, idade ou estado de conservação.
CONCLUSÃO
Os próprios responsáveis reconhecem que os serviços foram prestados de forma precária quando declaram que ' fora prestado da forma em que descrita na auditoria', a qual deixou assente que os veículos 'não apresentavam identificação de veículo escolar, não possuíam capota e cinto de segurança e não eram submetidos à inspeção semestral para a verificação de equipamentos obrigatórios e de segurança' e verificou 'o transporte de alunos em pé na carroceria, inclusive com excesso de passageiros'.
Houve o descumprimento do disposto no art. 40, inciso I, da Lei 8.666/1993 no que diz respeito à descrição clara e sucinta do objeto licitado. Esse fato é imputável ao então presidente da CPL, que elaborou o edital do certame, e ao ex-prefeito, que homologou o Pregão Presencial 1/2010.
O ex-prefeito Alvimar Oliveira de Andrade e o fiscal João de Deus do Nascimento é que respondem por irregularidades na execução do contrato de transporte escolar firmado entre a Prefeitura Municipal de Pedro II/PI e a Cooperativa de Transporte e Serviços Ltda. O primeiro, por homologar certame sem descrição clara e sucinta do objeto e por contratar cooperativa detentora de veículos inadequados ao aludido transporte; e, o segundo, por não desempenhar a contento a atribuição de fiscalizar a boa e fiel execução do contrato, em descumprimento ao art. 67 da Lei 8.666/1993, ao item 19 do Pregão Presencial 1/10 e à Cláusula Décima - da Fiscalização - do contrato. 
A dosimetria da sanção aplicada se mostra bastante razoável e proporcional às graves irregularidades apontadas, além de se inserir perfeitamente na margem discricionária legalmente conferida a este Tribunal para a realização efetiva do controle externo no âmbito da administração pública federal.
PROPOSTA DE ENCAMINHAMENTO
Diante do exposto, submetem-se os autos à consideração superior, com posterior encaminhamento ao Ministério Público junto ao Tribunal de Contas da União e ao Gabinete do Relator, propondo:
a) conhecer dos pedidos de reexames interpostos por José Walter Araújo e Raimundo Felipe de Oliveira Lopes, com fulcro no art. 48 da Lei 8.443/1992 e no art. 286 do RITCU, e, no mérito, dar-lhes provimento a fim de suprimir as multas que lhes foram cominadas; 
b) conhecer dos pedidos de reexames interpostos por Alvimar Oliveira de Andrade, Carlos José de Oliveira Santos e João de Deus do Nascimento, com fulcro no art. 48 da Lei 8.443/1992 e no art. 286 do RITCU, e, no mérito, negar-lhes provimento; 
c) dar ciência da deliberação que vier a ser proferida por esta Corte aos responsáveis e à Prefeitura Municipal de Pedro II/PI."
2.	O Diretor da Serur ratificou a instrução acima transcrita (peça 80) . 
	É o relatório.

Clarissa Helena Costa Bastos (OAB/PI 13.325), Rômulo Quaresma Tobias (OAB/PI 17.339), Fernando Ferreira Correia Lima (OAB/PI 6.466), Fabiano Pereira da Silva (OAB/PI 6.115) e Igor Soares de Araújo (OAB/PI 12.285)

Não atuou

PEDIDO DE REEXAME EM REPRESENTAÇÃO. INDÍCIOS DE IRREGULARIDADES NA EXECUÇÃO DE CONTRATO DE TRANSPORTE ESCOLAR. REJEIÇÃO DAS RAZÕES DE JUSTIFICATIVA. PROCEDÊNCIA. MULTA. CONHECIMENTO. ELEMENTOS CONSTANTES DOS AUTOS APTOS A AFASTAR A RESPONSABILIDADE DOS MEMBROS DA COMISSÃO PERMANENTE DE LICITAÇÃO. PROVIMENTO. AFASTAMENTO DA MULTA. IRREGULARIDADES NÃO ELIDIDAS. NEGATIVA DE PROVIMENTO DOS DEMAIS RECURSOS. CIÊNCIA.

REPRESENTAÇÃO (REPR)

Secretaria de Recursos (Serur) e Secretaria de Controle Externo da Educação (SecexEduc)

Preliminarmente, insta destacar que os pedidos de reexame interpostos pelo sr. Alvimar Oliveira de Andrade, ex-prefeito do Município de Pedro II/PI; pelos srs. Carlos José de Oliveira Santos, José Walter Araújo e Raimundo Felipe de Oliveira Lopes, membros da comissão permanente de licitação (CPL) ; e pelo sr. João de Deus do Nascimento, fiscal do contrato, atendem aos requisitos de admissibilidade previstos pelos arts. 285 e 286 do RITCU c/c o art. 48 da Lei 8.443/1992, razão por que devem ser conhecidos.
I - Breve histórico
Versam os autos sobre representação autuada pela extinta Secretaria de Controle Externo no Estado do Piauí (Secex/PI) em atendimento ao subitem 9.13 do Acórdão 721/2016-TCU-Plenário. 
O referido decisum versou sobre auditoria realizada por este Tribunal para examinar a regularidade da aplicação dos recursos do Fundo de Manutenção e Desenvolvimento da Educação Básica e Valorização do Pessoal do Magistério (Fundeb) repassados ao Estado do Piauí e às suas respectivas prefeituras, relativamente à complementação da União. 
Especificamente quando ao Município de Pedro II/PI, verificou-se que o transporte escolar era feito em veículos inadequados para tal finalidade (camionetas tipo "D 20") , que não apresentavam identificação de veículo escolar, não possuíam capota e cintos de segurança e não eram submetidos à inspeção semestral para a verificação de equipamentos obrigatórios e de segurança. Em visita a algumas escolas, a equipe de fiscalização constatou o transporte de alunos em pé na carroceria, inclusive com excesso de passageiros.
O relatório apontou, como causa do achado, a deficiência na elaboração do edital da licitação e da minuta do contrato, já que não foi feita a descrição clara e sucinta do objeto a ser licitado, com informações tais como o tipo, as características, a idade e o estado de conservação dos veículos.
Diante disso, por meio do Acórdão 721/2016-TCU-Plenário, sob relatoria do Ministro Vital do Rêgo, foi adotada a seguinte providência:
	"9.13. determinar à Secretaria de Controle Externo no Estado do Piauí que constitua processo apartado de representação em virtude de possíveis irregularidades na execução do contrato firmado entre a Prefeitura Municipal de Pedro II e a Cooperativa de Transporte e Serviços Ltda., para o transporte escolar no município, em decorrência do Pregão Presencial 1/2010;"
II - Das audiências realizadas
7.	Em decorrência da determinação supracitada, foi autuado o presente feito e, com o intuito de apurar as responsabilidades no caso em apreço, foram efetuadas as audiências abaixo:
	a) srs. Carlos José de Oliveira Santos, José Walter Araújo e Raimundo Felipe de Oliveira Lopes, membros da CPL e responsáveis pela elaboração do edital da licitação que culminou na contratação questionada;
	b) sr. João de Deus do Nascimento, fiscal do contrato, por seu desempenho deficiente na fiscalização da boa e fiel execução da avença, o que resultou na prestação de serviço de transporte escolar por meio de veículos inadequados, colocando em risco a segurança dos alunos;
	c) Cooperativa de Transportes e Serviços Ltda., empresa contratada, pela prestação de serviço de transporte escolar em veículos inadequados; e
	d) sr. Alvimar Oliveira de Andrade, ex-prefeito, pela homologação do edital de licitação que ensejou a contratação e o fornecimento de veículos inadequados ao transporte escolar.
8.	Instados a se pronunciar (vide avisos de recebimento juntados às peças 27-31 e 49) , os responsáveis apresentaram razões de justificativa (peças 33, 34 e 48) , com exceção do sr. Alvimar Oliveira de Andrade, que deixou transcorrer in albis o prazo que lhe foi concedido.
9.	A Secretaria de Controle Externo da Educação (SecexEducação) propôs, em uníssono, rejeitar as alegações, aplicando-se multa aos gestores, nos termos do art. 58, inciso II, da Lei 8.443/1992.
10.	O relator a quo, Ministro Vital do Rêgo, acolheu o posicionamento da unidade técnica por entender que os membros da CPL, responsáveis pela elaboração do edital defeituoso, "colaboraram decisivamente para a prática da irregularidade, na medida em que deixaram de incluir no edital os requisitos necessários para o cumprimento do objeto licitado, como tipo de veículo, características, idade ou estado de conservação, proporcionando, com isso, a adjudicação do objeto do certame à empresa que não detinha condições de prestar os serviços em observância das normas de segurança pertinentes".
11.	Em relação ao fiscal do contrato, o relator asseverou que, "com atuação de maior gravidade, omitiu-se diante das circunstâncias apontadas nos autos. Ainda que o edital pudesse não conter determinadas regras de atuação do futuro contratado, tal fato não eximiria o fiscal de adotar medidas cabíveis diante da prestação de serviços manifestamente irregulares, tais como as condições verificadas pela equipe de auditoria do TCU: excesso do número de alunos transportados por veículo, ausência de capota e de cinto de segurança, colocando em risco a integridade física dos alunos transportados, e transporte de alunos em pé nas carrocerias".
12.	No que tange ao ex-prefeito, a deliberação recorrida destacou que "o então alcaide homologou licitação com clara deficiência na descrição de seu objeto, contribuindo, por conseguinte, para a consecução das irregularidades evidenciadas nos autos. (...) Além disso, como titular do executivo de um munícipio com 37.500 habitantes, segundo dados do IBGE/2010, não seria razoável supor que o responsável desconhecesse as práticas irregulares na execução da avença em apreço, deixando de adotar as medidas a seu encargo para regularizar a situação delicada vivenciada pelos alunos da municipalidade".
13.	Desse modo, o relator a quo considerou presente o erro grosseiro dos agentes públicos, caracterizado por omissão com elevado grau de negligência, nos termos do art. 12, § 1º, do Decreto 9.830/2019.
14.	As razões de justificativa da Cooperativa de Transportes e Serviços Ltda. também foram rejeitadas por não evidenciarem nenhuma comprovação do atendimento às normas de segurança, cuja inobservância foi apontada na auditoria realizada por este Tribunal.
15.	Ato contínuo, foi prolatado o Acórdão 8859/2019-TCU-Primeira Câmara, nos termos abaixo:
	"ACORDAM os ministros do Tribunal de Contas da União, reunidos em sessão da 1ª Câmara, diante das razões expostas pelo relator, em:
	9.1. conhecer da representação, com fundamento nos arts. 235 e 237, inciso V, do Regimento Interno do TCU, para, no mérito, considerá-la procedente;
	9.2. aplicar aos responsáveis abaixo mencionados multa individual prevista no art. 58, inciso II, da Lei 8.443/1992, fixando-lhes o prazo de 15 (quinze) dias, a contar das respectivas notificações, para que comprovem, perante o Tribunal (art. 214, inciso III, alínea 'a', do Regimento Interno/TCU) , o recolhimento das dívidas ao Tesouro Nacional, atualizadas monetariamente desde a data deste acórdão até a data dos efetivos recolhimentos, se forem pagas após o vencimento, na forma da legislação em vigor;
	9.2.1. Alvimar Oliveira de Andrade (097.316.793-91) , no valor de R$ 10.000,00 (dez mil reais) ;
	9.2.2. João de Deus do Nascimento (462.426.003-15) , no valor de R$ 5.000,00 (cinco mil reais) ;
	9.2.3. Carlos José de Oliveira Santos (716.590.563-49) , José Walter Araújo (145.573.473-04) e Raimundo Felipe de Oliveira Lopes (217.459.603-25) , no valor de R$ 3.000,00 (três mil reais) ;
	9.3. autorizar a cobrança judicial das dívidas, caso não atendidas as notificações, na forma do art. 28, inciso II, da Lei 8.443/1992;
	9.4. autorizar, desde logo, caso solicitado e o processo não tenha sido remetido para cobrança judicial, o pagamento das dívidas em até 36 parcelas mensais e consecutivas, nos termos do art. 26 da Lei 8.443/1992, c/c o art. 217 do Regimento Interno/TCU, fixando-se o vencimento da primeira parcela em 15 dias, a contar do recebimento da notificação, e o das demais a cada 30 dias, devendo incidir sobre cada valor mensal os correspondentes acréscimos legais, na forma prevista na legislação em vigor, sem prejuízo de alertar os responsáveis de que a falta de comprovação do recolhimento de qualquer parcela implicará o vencimento antecipado do saldo devedor;
	9.5. dar ciência desta deliberação à Prefeitura Municipal de Pedro II/PI; e
	9.6. arquivar o presente processo, nos termos do art. 169, inciso V, do Regimento Interno do TCU."
16.	É contra a decisão acima que se insurgem, neste momento, os recorrentes.
III - Das alegações recursais
17.	De forma conjunta, os recorrentes sustentam que: (i) as falhas relacionadas à ausência de descrição do objeto licitado não ocorreram, pois o edital foi analisado e aprovado pelo setor jurídico, estando inteiramente de acordo com a legislação; (ii) houve a clara descrição do objeto a ser licitado, tanto que várias empresas participaram da disputa; (iii) a alegação de falha é subjetiva; (iv) as licitações para a realização de transporte escolar eram realizadas de forma padronizada e os veículos da marca "D-20" são utilizados até hoje, sobretudo em regiões compostas de serras e ladeiras bem íngremes, locais de difícil acesso, o qual somente se faz possível com a utilização desse tipo de veículo; (v) para que se configure qualquer ato irregular ou ilegal na prestação do serviço de transporte escolar, seria necessária a efetiva lesão ao bem jurídico, diga-se, dano ao erário ou grave prejuízo ao serviço, mediante dolo dos agentes; (vi) de fato, o serviço foi prestado na forma descrita na auditoria, mas não em razão de falha na descrição do objeto no edital e, sim, pelas condições fáticas existentes; (vii) a CPL não pode ser responsabilizada por falhas na prestação do serviço; (viii) considerando que o edital foi elaborado por técnicos da CPL e aprovado pelo setor jurídico, a assinatura de homologação aposta pelo ex-prefeito traduz-se em uma assinatura política, dentro da conveniência administrativa, e não jurídica; (ix) o fiscal do contrato realizou a fiscalização de acordo com o previsto no edital, razão pela qual não pode responder por possíveis falhas existentes em sua elaboração; (x) as atribuições do fiscal do contrato se restringem a fiscalizar o que foi previsto no contrato e, no presente caso, o transporte escolar foi executado nos termos pactuados; e (xi) não houve vontade em causar prejuízo à administração pública, tampouco ganho patrimonial, por parte dos recorrentes e, à luz de uma análise pautada no princípio da razoabilidade, a decisão deveria ter obedecido ao princípio da proporcionalidade, que veda a imposição de obrigações, restrições e sanções em medida superior àquela estritamente necessária.
18.	Assim, os recorrentes requerem a reforma da decisão proferida para afastar as irregularidades imputadas, ou, alternativamente, rever o valor das multas impostas.
IV - Da análise da unidade técnica
19.	Ao examinar as razões recursais, a Serur salienta que os próprios recorrentes reconhecem que os serviços foram prestados de forma precária quando declaram que "fora prestado da forma em que descrita na auditoria". Esta, por sua vez, verificou que os veículos não apresentavam identificação de veículo escolar, não possuíam capota e cintos de segurança e não eram submetidos à inspeção semestral para a verificação de equipamentos obrigatórios e de segurança, havendo, inclusive, o transporte de alunos em pé na carroceria, por vezes com excesso de passageiros.
20.	A unidade técnica ressalta, também, o descumprimento do art. 40, inciso I, da Lei 8.666/1993, no que diz respeito à necessidade de descrição clara e sucinta do objeto a ser licitado, o que não ocorreu no edital que conduziu o Pregão 1/2010. Essa falha nas especificações técnicas dos serviços teria permitido que a Cooperativa de Transporte e Serviços Ltda. disponibilizasse veículos inadequados para realizar o transporte escolar.
21.	Sobre as responsabilidades de cada um dos recorrentes, a Serur destaca que o ex-prefeito, sr. Alvimar Oliveira de Andrade, e o fiscal do contrato, sr. João de Deus do Nascimento, devem responder pelas irregularidades na execução do contrato. O primeiro, por homologar certame sem descrição clara e sucinta do objeto e por celebrar contrato com cooperativa detentora de veículos inadequados ao aludido transporte. O segundo, por não desempenhar a contento a atribuição de fiscalizar a boa e fiel execução do contrato, em descumprimento ao art. 67 da Lei 8.666/1993, ao item 19 do Pregão Presencial 1/2010 e à cláusula décima do contrato.
22.	Acerca da participação do ex-prefeito, a Serur observa, ainda, que a homologação, na licitação, se caracteriza como um ato de controle praticado pela autoridade competente sobre tudo o que foi realizado pela CPL. Homologar equivale, pois, a aprovar os procedimentos até então adotados. Assim, a regra geral de responsabilização solidária da autoridade competente pelos vícios ocorridos somente poderia ser afastada caso as irregularidades decorressem de vícios ocultos, dificilmente perceptíveis no âmbito da análise procedida pela autoridade encarregada da homologação do certame, o que não foi o caso.
23.	Segundo salienta a unidade técnica, tendo como referência o princípio do homem médio, não parece razoável admitir como imperceptível o fato de que o edital do pregão não continha a descrição clara do objeto licitado.
24.	Em relação aos membros da CPL, srs. Carlos José de Oliveira Santos, José Walter Araújo e Raimundo Felipe de Oliveira Lopes, a unidade técnica chama a atenção para o fato de que tais responsáveis foram chamados em audiência em face do descumprimento do disposto no art. 40, inciso I, da Lei 8.666/1993, no que diz respeito à ausência de descrição clara e sucinta do objeto da licitação.
25.	No entanto, a Serur distingue a atuação do ex-presidente da CPL, sr. Carlos José de Oliveira Santos, da atuação dos demais membros, pois somente o primeiro teria participado da elaboração do edital (fase interna do pregão) . Em outras palavras, não foi detectado qualquer indicativo da participação dos srs. José Walter Araújo e Raimundo Felipe de Oliveira Lopes na fase interna do procedimento licitatório.  
26.	Desse modo, considerando que os Srs. José Walter Araújo e Raimundo Felipe de Oliveira Lopes, membros da CPL, somente participaram das reuniões da comissão com os representantes das empresas durante o certame, ou seja, da fase externa da licitação, a Serur entende que devem ser suprimidas as multas que lhes foram cominadas. A contrario sensu, somente o sr. Carlos José de Oliveira Santos deve permanecer como responsável pela falha na elaboração do edital.
27.	Assim sendo, a Serur recomenda que seja dado provimento aos pedidos de reexame interpostos pelos srs. José Walter Araújo e Raimundo Felipe de Oliveira Lopes a fim de suprimir as multas que lhes foram cominadas. Quanto aos recursos dos demais, a proposta é negar provimento.
V - Do exame de mérito 
28.	A irregularidade apurada neste feito diz respeito à falha na elaboração do edital que conduziu o Pregão Presencial 1/2010, cujo objeto era a contratação de empresa especializada para realizar o transporte de alunos e professores da rede de ensino do Município de Pedro II/PI, bem como à execução irregular dos serviços posteriormente contratados.
29.	Conforme registrado pela equipe de auditoria desta Corte de Contas, o transporte escolar feito pela empresa contratada, Cooperativa de Transporte e Serviços Ltda., se dava por meio de veículos inadequados para tal finalidade, os quais não apresentavam identificação de veículo escolar, não possuíam capota e cintos de segurança e não eram submetidos à inspeção semestral para a verificação de equipamentos obrigatórios e de segurança. A visita in loco a algumas escolas constatou, ainda, a realização de transporte de alunos em pé na carroceria, inclusive com excesso de passageiros.
30.	As principais causas apontadas para a irregularidade acima mencionada foram a deficiência na elaboração do edital do pregão, que não exigiu tipo, características dos veículos, idade ou estado de conservação, e a falha na fiscalização da execução contratual.
31.	Destaca-se, por oportuno, trecho do relatório de auditoria elaborado pela extinta Secex/PI (peça 1, p. 16-17) :
	" (...) 3.9 - Utilização de veículos inadequados para realizar o transporte escolar.
	3.9.1 - Situação encontrada: 
	Na Secretaria de Educação do Município de Pedro II, verificou-se que os veículos disponibilizados pela Cooperativa de Transportes e Serviços Ltda. (CTS) , entidade contratada pela Prefeitura para a realização do transporte escolar, são, na sua maioria, camionetas tipo "D-20", que pertencem aos associados da aludida cooperativa. Tais veículos encontravam-se inadequados para realizar o transporte escolar em razão do que se segue: não apresentavam pintura de faixa horizontal na cor amarela em toda a extensão das partes laterais e traseira da carroçaria com o dístico "ESCOLAR" (art. 136, inciso III da Lei 9.503/1997) ; não apresentavam capota, tampouco cintos de segurança (art. 136, incisos VI e VII, da Lei 9.503/1997) e nem era realizada a inspeção semestral para a verificação dos equipamentos obrigatórios e de segurança (art. 136, inciso II, da lei 9.503/1997) . Na visita a algumas escolas, constatou-se o transporte de alunos em pé na carroceria, inclusive em excesso, o que agrava a situação. (...) 
	3.9.3 - Causas da ocorrência do achado: 
	Deficiência na elaboração do edital da licitação e da minuta do contrato. - (Não foi feita a descrição clara e sucinta do objeto licitado, tais como: tipo, características dos veículos, idade e estado de conservação) .
	Falta de inspeção semestral nos veículos, bem como da fiscalização da execução do contrato.
	3.9.4 - Efeitos/Consequências do achado: 
	Aquisições ou contratações que não atendem à necessidade do órgão (efeito real) 
	Risco de acidentes com os alunos que utilizam o transporte escolar (efeito potencial) (...) 
	3.9.8 - Conclusão da equipe: 
	A falta de descrição clara e sucinta do objeto licitado, no edital da licitação e na minuta do contrato, contraria o disposto no artigo 40, inciso I, da Lei 8.666/1993, possibilitando a aquisição de produtos/serviços que não atendem às necessidades da administração pública. Do mesmo modo, a ausência de inspeção veicular, bem como da fiscalização da execução do contrato possibilita a deficiência na prestação dos serviços. No presente caso, o descumprimento da referida norma na realização do Pregão Presencial 1/2010 e a não fiscalização da execução do contrato tiveram como consequência a inobservância dos preceitos consubstanciados na Lei n. 9.503/97 para a condução de escolares,  traduzida no fornecimento de veículos inadequados para realizar o transporte escolar por parte da empresa contratada (CTS) . Tal descumprimento, em especial o excesso do número de alunos transportados por veículo, assim como a ausência de capota e de cinto de segurança, coloca em risco a integridade física dos alunos transportados."
32.	Especificamente sobre o Pregão Presencial 1/2010, cumpre ressaltar que houve a participação de apenas duas licitantes: a Cooperativa de Transporte e Serviços Ltda., contratada, e a Primavera Serviços de Locação de Veículos Ltda., que foi desclassificada porque sua proposta financeira fora assinada por pessoa considerada desprovida de poderes para vincular a empresa (não obstante fosse sócio e possuísse procuração) . Logo, diferentemente do que sustentam os recorrentes, não houve a participação de "várias empresas".
33.	A deficiência do edital quanto à descrição das especificações técnicas do serviço restou patente. Vejamos excerto do anexo II do edital (peça 5, p. 34-36) :
	"1 - Caberá a secretaria municipal de educação e servidores desta Pasta, a responsabilidade de gerenciar os serviços, fiscalizando e controlando os veículos pelas rotas e linhas percorridas e o número de alunos serão indicados na Ordem de Serviços após informação, conferência e verificação das mesmas especialmente designado para tal finalidade.
	2 - Os serviços serão executados através de veículos em turnos alternados, trafegando em estradas pavimentadas ou não e estarem em perfeito estado de uso e conservação e estarem disponíveis para execução dos serviços imediatamente após a comunicação formal desta PREFEITURA, sendo que os serviços serão executados nos dias, hora e locais que serão estabelecidos pela Secretaria Municipal de Educação, podendo haver alterações dos mesmos, desde que haja necessidade e de comum acordo.
	3 - Os veículos deverão estar predispostos para realizarem os serviços, conforme necessidades desta PREFEITURA, trafegando em pistas pavimentadas e/ou não.
	4 - Os veículos deverão conter todos os equipamentos de segurança e especificações do CONTRAN, e estar com documentação regular.
	5 - Os veículos deverão receber por parte da contratada identificação visual em sua parte externa (sob orientação da contratante) , e ainda, deverão ser conduzidos por motoristas profissionais, devidamente habilitados e qualificados para exercer tal Função. (...) 
	8 - Ficará a critério desta PREFEITURA, exigir a troca de veículos e/ou motoristas que não atenderem aos padrões dos serviços contratados.
	9 - Os veículos somente poderão executar os serviços mediante autorização (ordem de tráfego) emitida pelo setor encarregado de gerenciamento, sendo que quaisquer serviços aferidos sem autorização ou incompatível com a rota preestabelecida não serão consideradas pela contratante.
	12- A contratada obriga-se a exigir e fiscalizar a conduta de dirigir de seus motoristas, de forma a manter a segurança dos passageiros, quanto aos níveis de velocidade nas vias e ruas, acatando as reclamações levadas ao seu conhecimento, ocasião em que tomará as providências necessárias para a regularização da situação e não repetição dos fatos que gerarem as reclamações.
	13 - A contratada obriga-se a substituir os veículos quebrados ou defeituosos no prazo de até 72 (Setenta e duas) horas após a constatação do fato, a contar da comunicação efetuada pela contratante, providenciando imediatamente meios compatíveis para complementação do translado interrompido. (...) "
34.	Verifica-se, portanto, que não foram descritos, no instrumento convocatório, qual o tipo, as características e o estado de conservação, dentre outros aspectos, dos veículos que deveriam ser empregados no transporte escolar. Essa falha permitiu que fossem utilizados veículos inadequados, sem as condições e equipamentos mínimos de qualidade e segurança.
35.	A importância da descrição clara e detalhada das especificações técnicas dos veículos ganha relevo, ademais, em face dos locais em que os serviços seriam prestados: zona urbana e rural, de difícil acesso, com estradas pavimentadas, não pavimentadas e vicinais. 
36.	A respeito do tema, cumpre salientar o que prescreve a Lei 10.520/2002, que instituiu o pregão como modalidade de licitação para aquisição de bens e serviços comuns:
	"Art. 3º A fase preparatória do pregão observará o seguinte:
	I - a autoridade competente justificará a necessidade de contratação e definirá o objeto do certame, as exigências de habilitação, os critérios de aceitação das propostas, as sanções por inadimplemento e as cláusulas do contrato, inclusive com fixação dos prazos para fornecimento;
	II - a definição do objeto deverá ser precisa, suficiente e clara, vedadas especificações que, por excessivas, irrelevantes ou desnecessárias, limitem a competição; (...) "  (g.n.) 
37.	Já a Lei 8.666/1993, aplicada subsidiariamente ao pregão, estabelece, em seu art. 40, inciso I, que o edital deve indicar, obrigatoriamente, o objeto da licitação, em descrição sucinta e clara.
38.	A outra irregularidade apurada - fiscalização da execução contratual deficiente - também contribuiu diretamente para que o objeto do contrato fosse prestado de forma precária.
39.	A exigência de fiscalização da boa e fiel execução do contrato encontra-se prevista no art. 67 da Lei 8.666/1993, in verbis:
	"Art. 76. A execução do contrato deverá ser acompanhada e fiscalizada por um representante da Administração especialmente designado, permitida a contratação de terceiros para assisti-lo e subsidiá-lo de informações pertinentes a essa atribuição.
	§ 1º O representante da Administração anotará em registro próprio todas as ocorrências relacionadas com a execução do contrato, determinando o que for necessário à regularização das faltas ou defeitos observados. (...) "  (g.n.) 
40.	O item 19 do edital do pregão e a cláusula décima do contrato celebrado também eram claros acerca da necessidade de fiscalização dos serviços ao preverem, respectivamente, que:
	" (...) 19.1. A fiscalização dos serviços será feita diretamente pela PREFEITURA através de empregado formalmente designado na forma do art. 67, da Lei n. 8.666/93 e art. 6º do Decreto 2.271, de 07 de julho de 1997, a quem compete verificar se a Empresa está executando os serviços, observando o contrato e os documentos que o integram."  (g.n.) 
	"10. A fiscalização das obras/serviços será feita diretamente por uma equipe técnica que atuará sob a responsabilidade de um Coordenador formalmente designado na forma do Art. 67 da Lei n° 8.666/93, a quem compete verificar se a Contratada está executando os trabalhos, observando o contrato e os documentos que o integram."  (g.n.) 
41.	Uma vez que não foram afastadas as irregularidades, resta aferir quem deve por elas responder.
42.	Os recorrentes alegam inexistir prejuízo ao erário ou dolo em suas condutas, o que impediria a caracterização de ato irregular.
43.	Há que se esclarecer aos responsáveis que a responsabilidade dos jurisdicionados perante o TCU é de natureza subjetiva, caracterizada mediante a presença de simples culpa stricto sensu, sendo desnecessária a caracterização de conduta dolosa ou má-fé do gestor (vide Acórdão 11762/2018-TCU-Segunda Câmara, 9.004/2018-1ª Câmara, 635/2017-Plenário, 2.781/2016-Plenário, dentre outros) . Logo, para fins de aplicação de sanções administrativas, há que se verificar a ocorrência de culpa grave ou dolo do administrador público.
44.	Neste ponto, cabe ressaltar que a Lei 13.655/2018 introduziu vários dispositivos na Lei de Introdução às Normas do Direito Brasileiro (LINDB) que diretamente alcançam a atividade jurisdicional desta Corte, em especial a atividade de aplicação de sanções administrativas e de correção de atos irregulares.
45.	Segundo os arts. 22 e 28 da LINDB, recém introduzidos pela referida norma:
	"Art. 22. Na interpretação de normas sobre gestão pública, serão considerados os obstáculos e as dificuldades reais do gestor e as exigências das políticas públicas a seu cargo, sem prejuízo dos direitos dos administrados.
	§ 1º Em decisão sobre regularidade de conduta ou validade de ato, contrato, ajuste, processo ou norma administrativa, serão consideradas as circunstâncias práticas que houverem imposto, limitado ou condicionado a ação do agente.
	§ 2º Na aplicação de sanções, serão consideradas a natureza e a gravidade da infração cometida, os danos que dela provierem para a administração pública, as circunstâncias agravantes ou atenuantes e os antecedentes do agente.
	§ 3º As sanções aplicadas ao agente serão levadas em conta na dosimetria das demais sanções de mesma natureza e relativas ao mesmo fato. (...) "
	"Art. 28. O agente público responderá pessoalmente por suas decisões ou opiniões técnicas em caso de dolo ou erro grosseiro."
46.	Dito isso, é preciso destacar que o conceito de erro grosseiro, para o exercício do poder sancionatório deste Tribunal, é considerado como sendo aquele que poderia ser percebido por pessoa com diligência abaixo do normal, ou seja, que seria evitado por pessoa com nível de atenção aquém do ordinário, consideradas as circunstâncias do negócio. Dito de outra forma, o erro grosseiro é o que decorreu de uma grave inobservância de um dever de cuidado, isto é, que foi praticado com culpa grave.
47.	O sr. Alvimar Oliveira da Andrade, ex-prefeito, foi ouvido em audiência pelas seguintes condutas: (i) homologação do edital do Pregão Presencial 1/2010, o qual não continha descrição clara e sucinta do objeto a ser licitado, ensejando o fornecimento de veículos inadequados ao transporte escolar; e (ii) celebração de contrato com cooperativa detentora de veículos inadequados ao aludido transporte.
48.	Tomando por base as balizas supracitadas, compreendo que os elementos acostados nos autos permitem concluir que o ex-prefeito agiu, no mínimo, com culpa grave a homologar certame que padecia do vício já citado. Consoante entendimento pacificado neste Tribunal, a homologação de procedimento licitatório é ato administrativo que conserva o condão de ratificar todos os atos pretéritos praticados, assumindo a responsabilidade integral a autoridade signatária. Isso porque, ao homologar o resultado de um certame, a autoridade exara a conclusão de um juízo de revisão dos atos administrativos por meio do qual verifica a legalidade e a conveniência do procedimento licitatório. Por conseguinte, homologado o certame, a autoridade competente passa a responder por seu ato (ex vi dos Acórdão 2133/2016-TCU-Primeira Câmara, 249/2015-Plenário, 2.659/2014-Plenário e 3.785/2013-2ª Câmara, dentre outros) .
49.	Já o sr. João de Deus do Nascimento, fiscal do contrato, foi chamado em audiência para justificar o não desempenho, a contento, da atribuição de fiscalizar a boa e fiel execução da avença, ensejando a prestação de serviço de transporte escolar por meio de veículos inadequados, colocando em risco a segurança dos alunos e professores.
50.	Tendo em vista que o recorrente não conseguiu descaracterizar sua grave omissão diante das circunstâncias apontadas nos autos, não há como afastar sua responsabilidade (vide parágrafos 38 a 41 deste voto) .
51.	Endosso o posicionamento da unidade técnica, portanto, quanto à negativa de provimento dos recursos dos responsáveis acima.
52.	Os srs. Carlos José de Oliveira Santos, José Walter Araújo e Raimundo Felipe de Oliveira Lopes, membros da CPL, foram notificados para justificar o descumprimento do disposto no art. 40, inciso I, da Lei 8.666/1993 no que diz respeito à ausência de descrição clara e sucinta do objeto a ser licitado, o que ensejou o fornecimento de veículos inadequados ao transporte escolar.
53.	Como é sabido, a responsabilidade dos membros da comissão independe de dolo, podendo ocorrer na medida em que tenham atuado pessoal e culposamente para a concretização do ato irregular ou desde que tenham se omitido (ainda que culposamente) na adoção dos atos necessários para evitar a irregularidade.
54.	Em relação à fase interna do pregão, na qual se insere a elaboração do edital, cumpre registrar a cronologia dos fatos, segundo apurado pela Serur:
	a)	em 15/1/2010, o ex-prefeito Alvimar Oliveira da Andrade designou, por meio da Portaria GPMPII 38/2010, os srs. Carlos José de Oliveira Santos, José Walter Araújo e Raimundo Felipe de Oliveira Lopes como membros da CPL, sendo o primeiro nomeado presidente (peça 5, p. 53 e 55) ;
	b)	em 25/3/2010, o ex-prefeito autorizou a CPL a promover processo licitatório para a contratação de empresa de transporte escolar (peça 5, p. 1) ;
	c)	em 26/3/2010, o sr. Carlos José de Oliveira Santos, presidente da CPL, solicita informações sobre dotação orçamentária ao setor de contabilidade da prefeitura (peça 5, p. 2) e, em 30/3/2010, encaminha o processo para a assessoria jurídica, que o aprova (peça 5, p. 5) ;
	d)	em 5/4/2010, o sr. Arnando César de Sá Castro foi designado pregoeiro pelo ex-prefeito e os três membros da CPL foram designados como equipe de apoio, nos termos da Portaria 50/2010 (peça 5, p. 54) ; e
	e)	em 5/4/2010, o sr. Carlos José de Oliveira Santos publica o aviso de licitação do Pregão Presencial 1/2010 (peça 5, p. 48-49) .
55.	Com a devida vênia, divirjo do entendimento da Serur no sentido de que somente o presidente do CPL deve responder pela fase interna do procedimento licitatório e, por consequência, pela elaboração de edital falho.
56.	Em primeiro lugar porque, como membros da CPL, não apenas o sr. Carlos José de Oliveira Santos, mas também os srs. José Walter Araújo e Raimundo Felipe de Oliveira Lopes deveriam zelar por suas atribuições, conforme disposto na Lei 8.666/1993, a qual prescreve, inclusive, que os membros das comissões de licitação responderão solidariamente por todos os atos praticados pela comissão, salvo se posição individual divergente estiver devidamente fundamentada e registrada em ata lavrada na reunião em que tiver sido tomada a decisão (art. 51, § 3º) .
57.	Por outro lado, em regra, não se aplica penalidade a membros de comissão de licitação se ficar demonstrado que as irregularidades apuradas ocorreram em função do conteúdo do edital e se eles não participaram da fase relativa à sua confecção. Nesse sentido, são diversos os precedentes em que o Tribunal entendeu que irregularidades inerentes à etapa preparatória da licitação não devem ser atribuídas aos integrantes da comissão de licitação, designada para a fase de condução do certame (vide Acórdão 3213/2019-TCU-Primeira Câmara, 4.436/2018-1ª Câmara, 1.673/2015-Plenário, 870/2013-Plenário, e 1.005/2011-Plenário, dentre outros) .
58.	Além disso, na cópia do edital constante dos autos, não há a assinatura de qualquer membro da CPL, havendo, tão somente, o nome do pregoeiro (sem assinatura - peça 5, p. 27) . Não há, ademais, nenhum outro elemento que indique terem sido os membros da comissão responsáveis pela confecção do instrumento convocatório. A esse respeito, os recorrentes sustentam, inclusive, que as licitações para a realização de transporte escolar eram realizadas de forma padronizada, o que permite supor, por exemplo, que o edital tenha sido elaborado por servidores da própria prefeitura.  
59.	Ademais, vale destacar que a portaria de designação dos recorrentes para integrar a CPL é genérica, mencionando tão somente que a função a ser desempenhada seria a de "procederem com os processos licitatórios" (vide peça 5, p. 55) .
60.	Logo, por não ter restado evidenciado de quem, de fato, foi a autoria do edital e considerando, ainda, que a confecção desse documento não se insere nas atribuições rotineiras de uma comissão de licitação, creio que essa ocorrência não deve justificar a aplicação de sanção aos recorrentes. Isso porque, à míngua de provas, não deve haver a responsabilização.
61.	Cumpre relembrar que não há notícias, neste feito, da ocorrência de qualquer irregularidade na condução (fase externa) do certame, razão pela qual, inclusive, o pregoeiro não foi chamado aos autos. 
62.	Desse modo, entendo que deva ser dado provimento ao pedido de reexame interposto pelos srs. Carlos José de Oliveira Santos, José Walter Araújo e Raimundo Felipe de Oliveira Lopes, afastando-se, por conseguinte, as sanções que lhe foram aplicadas.
63.	Diante do exposto, voto por que o Tribunal adote o acórdão que ora submeto à apreciação deste Colegiado.   
                  TCU, Sala das Sessões Ministro Luciano Brandão Alves de Souza, em     de julho de 2020.
BENJAMIN ZYMLER 
Relator